【裁判字號】    90,保險上,13
【裁判日期】    900919
【裁判案由】    給付保險金
【裁判全文】
臺灣高等法院民事判決  九十年度保險上字第一三號
    上  訴  人  澳大利亞商安盛國衛人壽保險股份有限公司台灣分公司
    法定代理人  帖敬之
    訴訟代理人  謝贊泰
    被  上訴人  甲○○
右當事人間請求給付保險金事件，上訴人對於中華民國九十年三月十二日臺灣臺北地
方法院八十九年度保險上字第一一七號第一審判決提起上訴，本院判決如左：
    主      文
上訴駁回。
第二審訴訟費用由上訴人負擔。
    事      實
甲、上訴人方面：
一、聲明：(一)原判決廢棄。(二)被上訴人在第一審之訴及假執行之聲請駁回。
二、陳述：與原判決記載相同者予以引用外，補稱：
  (一)要保人對於要保書上應告知事項僅須告知客觀事實，被保險人洪莉莉違反要保書
    中詢問「．．．二年內是否曾因接受健康檢查有異常情形而被建議接受其他檢查
    或治療？」的告知事項。
  (二)按抹片檢查之目的即在篩選子宮頸癌，洪莉莉接受檢查後被告知異常（ CIN I及
    CIN II），和被建議追蹤檢查及治療，依一般經驗法則醫師會詳予解說病情，洪
    莉莉當知悉病情嚴重性。
  (三)被上訴人無法證明洪莉莉真正死因，自無法證明死因與未告知事實無因果關係。
三、證據：援用原審提出者。
乙、被上訴人方面：
一、聲明：上訴駁回。
二、陳述：與原判決記載相同者予以引用外，補陳：
    被保險人洪莉莉生前從未對其所患子宮頸癌加以治療，且其於民國（下同）八十
    九年二月十三日送至台北縣立三重醫院急診時，已於到院前死亡，其既未經臨床
    診治，三重醫院醫師何鴻泰判定為子宮頸癌（第四期），顯屬無據。
三、證據：援用原審提出者。
    理      由
一、被上訴人起訴主張：訴外人洪莉莉生前於八十七年五月七日向上訴人投保保險金
    新台幣（下同）二百五十萬元之二十年期安盛國衛定期壽險，身故保險金受益人
    為伊，嗣洪莉莉於八十九年二月十三日病故，伊於八十九年二月二十日向上訴人
    申請理賠，依安盛國衛定期壽險契約條款第十二條第二、三項之約定，上訴人應
    於收齊文件後十五日內給付保險金，逾期應按週年利率百分之十加計利息，詎上
    訴人竟拒絕給付。為此，依上開約定，求為判決上訴人應給付伊新台幣（下同）
    二百五十萬元及自八十九年三月七日起至清償日止，按週年利率百分之十計算之
    利息。上訴人則以：洪莉莉違反告知之義務，未將生前曾經子宮頸抹片檢查二次
    之異常告知，足以變更或減少伊對於危險之估計，業經伊於八十九年五月二日通
    知解除保險契約，伊無給付保險金之義務等語，資為抗辯。是本件兩造之爭點在
    於：被保險人洪莉莉是否違反告知義務？洪莉莉死亡與所患子宮頸抹片檢查異常
    間有無關聯？上訴人解除系爭契約是否合法？分述如下：
二、被上訴人主張訴外人洪莉莉生前於八十七年五月七日向上訴人投保保險金二百五
    十萬元之二十年期安盛國衛定期壽險，身故保險金受益人為被上訴人，嗣洪莉莉
    於八十九年二月十三日病故，被上訴人於八十九年二月二十日向上訴人申請理賠
    之事實，業據其提出理賠申請書、要保書、保單面頁、死亡證明書、安盛國衛定
    期壽險契約條款影本、上訴人存證信函為證（見原審卷第九－二二、二五－二七
    頁），且為上訴人所不否認，被上訴人此部分之主張堪認為真實。
三、按訂立契約時，要保人對於保險人之書面詢問，應據實說明。要保人故意隱匿，
    或因過失遺漏，或為不實之說明，足以變更或減少保險人對於危險之估計者，保
    險人得解除契約；其危險發生後亦同。但要保人證明危險之發生未基於其說明或
    未說明之事實時，不在此限，保險法第六十四條第二項定有明文。查法律課以契
    約當事人之一方告知義務，係為使保險人得依義務人提供有關保險標的之一切資
    料，正確估計危險發生之可能性，以決定保險責任，係屬保險法以誠信原則為基
    礎，為使保險人能控制風險，以維護對價平等原則之表現。而保險法屬私法之範
    疇，私法上對於當事人之懲罰，原則上仍採可歸責之「過失原則」主義，即當事
    人非因過失或故意所為者，屬不可歸責。故於一般商業保險，要保人或被保險人
    違反據實告知義務，必須以該事項為要保人或被保險人所知悉或應知悉為應告知
    事項為限，要保人或被保險人非因故意或過失而未將事實狀況告知保險人者，保
    險人不得主張解除契約。同理，要保人證明危險之發生未基於其說明或未說明之
    事實時，保險人亦不得主張解除契約。此為保險法第六十四條第二項但書所明定
    。本件被保險人洪莉莉死因為憂鬱症、厭食、惡病體質併褥瘡敗血症，引起上述
    死因之疾病為子宮頸癌初期，有卷附死亡證明書足稽（見原審卷第十五頁），足
    見洪莉莉之死亡原因既為憂鬱症、厭食、惡病體質併褥瘡敗血症，自與其未告知
    子宮頸抹片檢查異常乙節無因果關係，揆諸保險法第六十四條第二項但書規定，
    上訴人不得解除契約。
四、上訴人抗辯洪女係於八十九年二月十三日因痰多呼吸不順被送至婦產科診治，嗣
    因洪女昏迷無自覺性呼吸，再送至台北縣立三重醫院診治，後因診治無效而在該
    醫院內死亡，並經該院診斷為「子宮頸癌第四期」，退步言之，死亡證明書載死
    亡原因：一、直接引起死亡之疾病或傷害：甲、憂鬱症、厭食、惡病體質等，至
    於引起甲之先行原因則為：乙、子宮頸癌初期，依死亡證明書本身所載，即足以
    顯示被保險人投保前未據實告知的疾病顯然亦為其日後死亡的原因等語。然經原
    審函中華民國防癌檢篩中心查覆略以：洪莉莉之子宮抹片檢查報告書上沒有判定
    為腫瘤或癌症，本中心檢驗報告均郵寄至送檢單位，由送檢單位告知受檢人，本
    中心不負責告知受檢人，有該中心八十九年十一月十四日癌檢字第八九一七一號
    函及檢查報告書各一件可稽（見原審卷第四三頁）。另據啟安婦產科家庭醫學科
    診所檢具洪莉莉就診之病歷摘要載明略以：病人於八十六年十一月十七日因陰道
    乳狀白色分泌物、白帶不適、頭痛等症狀，來本所求診，因有白帶、子宮頸發炎
    ，故予治療，並作子宮頸抹片檢查，檢體送至中華民國防癌篩檢中心做病理檢驗
    ，並於同年十二月五日由該篩檢中心寄回檢驗結果為輕度組織再生不良（Mild
    dysplasia ），依檢驗結果建議治療子宮頸發炎，六個月後再作子宮頸抹片檢查
    ，但病人未依醫囑再回診所作抹片檢查，有該診所函及病歷摘要可憑（見原審卷
    第七七－七八頁）。據上可知，啟安婦產科家庭醫學科診所醫師僅告知洪莉莉依
    檢驗結果建議治療子宮頸發炎，六個月後再作子宮頸抹片檢查，而未告知其係患
    有子宮頸癌，此徵諸通常情形，醫師多不將癌症告知病人，以免增加其心理負擔
    ，尚合常理；且洪莉莉之子宮頸抹片之檢驗報告沒有判定為腫瘤或癌症，且檢驗
    報告均郵寄至送檢單位，由送檢單位告知受檢人，亦有前開防癌篩檢中心函復可
    稽，是被上訴人主張洪莉莉生前不知自己患有子宮頸癌等語，尚可採信。系爭壽
    險契約被保險人洪莉莉即無違反告知義務可言，而洪莉莉死亡與所患子宮頸抹片
    檢查異常間亦無因果關係。
五、上訴人復辯稱據台北縣立三重醫院函覆略以：洪莉莉最後求診日期為八十九年二
    月十三日，而其病歷摘要表記載：患者由濟仁婦產科送入本院急診室，據朋友代
    稱病人有子宮頸癌，剛因痰多、呼吸不順被送至婦產科求診，後因病人昏迷、無
    自覺性呼吸，故再轉至本院急救，送到本院時患者已無生命現象，血壓、脈搏均
    測不到，經急救無效，並經該醫院診斷最後病名為「子宮頸癌（第四期）」，故
    洪莉莉係因子宮頸癌（第四期）而死亡等語。惟查，台北縣立三重醫院上開病歷
    摘要表（見原審卷第五七頁）載明係據洪莉莉之朋友代訴所記載，且洪女送至三
    重醫院時已無生命現象，經急救無效而死亡，三重醫院之醫師顯並未對洪女為任
    何診斷治療，僅根據洪女之朋友代訴即做成最後診斷病名為「子宮頸癌（第四期
    ）」，該最後診斷病名之記載即屬無據，況且上訴人並未能證明洪莉莉生前有因
    子宮頸癌接受治療之診斷紀錄，該三重醫院之病歷摘要表即難據為認定洪莉莉死
    亡原因係出於子宮頸癌之依據。上訴人據此抗辯洪莉莉係因「子宮頸癌（第四期
    ）」而死亡云云，即非可取。
六、上訴人另抗辯：被保險人洪莉莉於投保前一年及半年前曾有二次子宮頸抹片檢查
    之紀錄，其結果均呈異常反應，其細胞病理診斷為CIN  II及CIN I，並被建議追
    蹤檢查及治療，另依送檢單位啟安婦產科家庭醫學科診所檢送之病歷摘要所載，
    已建議被保險人「．．．，六個月後再作子宮頸抹片，但病人並無依醫囑再回作
    抹片檢查」，可見被保險人對該檢查異常之事實和醫囑建議追蹤治療知之甚詳。
    按CIN I及CIN  II為癌前病變，與一般發炎不同，如不適當治療將惡化為子宮頸
    癌，此外子宮頸抹片檢查單 CIN  II 診斷之下一級診斷 CIN III 即為原位癌（
    Carcinoma  in situ），可見其嚴重性已遠非一般發炎可比，應屬要保書中詢問
    「．．．二年內是否曾因接受健康檢查有異常情形而被建議接受其他檢查或治療
    ？」的告知事項，對上訴人危險的評估關係重大，被保險人於投保時如有告知不
    實，上訴人得解除契約云云。然查，洪莉莉生前不知自己患有子宮頸癌，且其死
    亡原因為憂鬱症、厭食、惡病體質併褥瘡敗血症，與子宮抹片檢查異常間並無因
    果關係。依保險法第六十四條第二項規定，上訴人不得解除保險契約，已如前述
    。退而言之，縱其經二次子宮頸抹片檢查結果呈異常反應，並上訴人知檢查異常
    之事實和醫囑建議追蹤治療等情，且細胞病理診斷為CIN II及CIN I，而CIN I及
    CIN II為癌前病變，與一般發炎不同，如不適當治療將惡化為子宮頸癌，固經上
    訴人提出之臺灣醫學雜誌「異常子宮頸抹片的處理」一文相關醫學論據（見原審
    卷第五八－六○頁），而子宮頸抹片檢查單CINII診斷之下一級診斷 CIN  III即
    為原位癌（Carcinoma in  situ），其嚴重性固非一般發炎可比，然此均屬相當
    專業之醫學知識，非一般人所能知悉，而上訴人並未能證明洪莉莉生前即已知其
    檢查結果異常嚴重性之事實，上訴人據此主張洪女違反要保書中詢問「．．．二
    年內是否曾因接受健康檢查有異常情形而被建議接受其他檢查或治療？」的告知
    事項，對上訴人危險的評估關係重大，被保險人於投保時有告知不實，上訴人得
    解除契約云云，亦無可取。
七、末查要保人洪莉莉於投保時雖有未據實告知之事項，惟該事項既非其所知悉，自
    無保險法第六十四條第二項所謂故意隱匿、過失遺漏、或因過失而為不實說明之
    情事。而上訴人並未證明要保人洪莉莉於生前訂定系爭保險契約時，對於上訴人
    之書面詢問事項，有故意隱匿、過失遺漏或不實說明之情事，上訴人即不得依保
    險法第六十四條第三項規定及系爭契約第七條約定解除系爭保險契約，上訴人主
    張解除系爭保險契約，即非合法，系爭保險契約關係仍然存在，被上訴人基於保
    險受益人之地位自有請求上訴人依保險契約給付保險金之權利。查洪莉莉投保「
    安盛國衛定期壽險」，指定被上訴人為受益人，依約於保險事故發生時，受益人
    之被上訴人自得向保險人請求給付保險金二百五十萬元。
八、綜上，被上訴人依安盛國衛定期壽險契約條款第十二條第二、三項之約定請求上
    訴人給付保險金二百五十萬元及自八十九年三月七日起至清償日止，按週年利率
    百分之十計算之利息，洵屬有據，應予准許。原審為被上訴人勝訴之判決，經核
    並無不合。上訴意旨指摘原判決不當，求予廢棄改判，為無理由，應予駁回。
九、本件事證已臻明確，兩造其餘攻擊防禦方法及舉證，與本件判決結果已不生任何
    影響，不另贅述，併予敘明。
十、據上論結，本件上訴為無理由，爰判決如主文。
中      華      民      國    九十      年      九      月    十  九    日
                              臺灣高等法院民事第十庭
                                  審判長法  官  林  敬  修
                                        法  官  黃  騰  耀
                                        法  官  劉  勝  吉
右正本係照原本作成。
如不服本判決，應於收受送達後二十日內向本院提出上訴書狀，其未表明上訴理由者
，應於提出上訴後二十日內向本院補提理由書狀（均須按他造當事人之人數附繕本）
上訴時應提出委任律師或具有律師資格之人之委任狀；委任有律師資格者，另應附具
律師及格證書及釋明委任人與受任人有民事訴訟法第四百六十六條之一第一項但書或
第二項（詳附註）所定關係之釋明文書影本。
中      華      民      國    九十      年      九      月    二十四    日
                                        書記官  李  翠  齡
附註：
民事訴訟法第四百六十六條之一（第一項、第二項）：
對於第二審判決上訴，上訴人應委任律師為訴訟代理人。但上訴人或其法定代理人具
有律師資格者，不在此限。
上訴人之配偶、三親等內之血親、二親等內之姻親，或上訴人為法人、中央或地方機
關時，其所屬專任人員具有律師資格並經法院認為適當者，亦得為第三審訴訟代理人
。


司法院資訊處製作；財團法人民間司法改革基金會備份。
